臺灣高等法院高雄分院刑事裁定
111年度毒抗字第33號
抗  告  人  
即  被  告  蔡朝偉



上列抗告人因聲請強制戒治案件，不服臺灣高雄地方法院中華民
國110年11月22日裁定(110年度毒聲字第1313號)，提起抗告，本
院裁定如下：
    主  文
抗告駁回。
    理  由
一、本件經本院審酌結果，認原審法院諭知抗告人即被告甲○○（
    下稱抗告人）應送戒治處所施以強制戒治之裁定，並無不合
    ，應予維持，並引用原審法院之證據及理由（如附件）。
二、抗告意旨略以：抗告人係自行向檢察官報到而進入勒戒處所
    觀察、勒戒，可見抗告人有心戒除毒癮，且入所後生活作息
    正常，並無任何違規，卻因抗告人之父母雙亡，又未結婚生
    子，故無一親等之家人探視，致「有無繼續施用毒品傾向評
    估標準紀錄表」內「入所後家人是否探視」之項目遭計分，
    顯非公平，為此提起抗告，請求撤銷原裁定云云。
三、按觀察、勒戒後，檢察官依據勒戒處所之陳報，認受觀察、
    勒戒人有繼續施用毒品傾向者，應聲請法院裁定令入戒治處
    所強制戒治，其期間為6個月以上，至無繼續強制戒治之必
    要為止，但最長不得逾1年，毒品危害防制條例第20條第2項
    後段定有明文。亦即此處遇制度之目的，在於幫助施用毒品
    者戒除毒癮，消滅其再次施用毒品之危險性，且無例外規定
    。其次，關於受觀察勒戒人有無繼續施用毒品傾向之評估，
    並非完全以受勒戒人勒戒後之結果為準，勒戒前之各種情況
    ，仍應作為評估之依據。依勒戒處所評分說明手冊規定，係
    以前科紀錄與行為表現、臨床評估、社會穩定度3項合併計
    算分數，每一大項皆有靜態因子與動態因子。先以靜態因子
    分數評分，靜態因子分數總分在60分（含）以上為「有繼續
    施用毒品傾向」；60分以下，與動態因子分數相加，如果總
    分在60分（含）以上，為「有繼續施用毒品傾向」。是被告
    有無「繼續施用毒品傾向」，係依具體個案之臨床實務及相
    關事證等情綜合判定，有其相當之專業依據及標準，且涉及
    專門醫學。又衡酌強制戒治之目的，係為協助施用毒品者戒
    斷毒品之心癮及身癮所為之一種保安處分類型，而該評估標
    準係適用於每一位受觀察、勒戒處分之人，具一致性、普遍
    性、客觀性，倘其評估由形式上觀察，無擅斷或濫權等明顯
    不當之情事，法院宜予尊重。次按毒品危害防制條例所規定
    之觀察、勒戒或強制戒治處分，其立法意旨在幫助施用毒品
    者戒除毒癮，該處分之性質非為懲戒行為人，而係針對行為
    人將來之危險所為預防、矯治措施之保安處分，以達教化與
    治療之目的，可謂刑罰之補充制度，從而毒品危害防制條例
    本身所規定之強制戒治等保安處分，雖兼具自由刑之性質，
    卻有刑罰不可替代之教化治療作用。
四、本院查：
  ㈠抗告人經原審法院以110年度毒聲字第457號裁定送勒戒處所
    觀察、勒戒後，該勒戒處所以其前科紀錄與行為表現、臨床
    評估及社會穩定度等綜合判斷後，其靜態及動態因子合計為
    68分，認為有繼續施用毒品傾向一節，有法務部○○○○○○○○民
    國110年11月2日高戒所衛字第11010010060號函暨所附有無
    繼續施用毒品傾向證明書及有無繼續施用毒品傾向評估標準
    紀錄表各1份在卷可佐，已符合「有繼續施用毒品傾向」之
    認定標準。又上開評估標準紀錄表確由符合醫師資格之人所
    為之評斷，並無程序違法之情狀；且觀該評估標準紀錄表記
    載之評分，係該所相關專業知識經驗人士，在抗告人觀察、
    勒戒期間，依其本職學能在各該具體項目，就個案之臨床實
    務及相關事證，一一評估後所為之綜合判斷，自得憑以判斷
    抗告人有無繼續施用毒品傾向之證明。則該勒戒處所綜合評
    分者依個案之臨床實務及具體事證，判定抗告人為「有繼續
    施用毒品傾向」，依上開說明，尚無不合。故原審依毒品危
    害防制條例第20條第3項、第2項後段之規定，裁定將抗告人
    送戒治處所強制戒治，經核並無違誤。
  ㈡抗告人雖以前詞提出抗告，惟強制戒治之目的在於幫助施用
    毒品者戒除毒癮，而非懲戒行為人，故抗告人既經評估為有
    繼續施用毒品之傾向，即有再送強制戒治以根除其毒癮之必
    要，自不因其是否自行到案或有無戒除毒品決心而有所不同
    ；又「入所後家人是否訪視」之項目，乃在於觀察各行為人
    之家庭支持情形，亦即有無家人陪伴行為人共同渡過戒除毒
    品並保持遠離毒品之難關，以評估行為人繼續施用毒品之風
    險高低狀況，故抗告人因父母雙亡及未結婚生子致無人訪視
    ，而經評估為繼續施用毒品之風險較高，僅係客觀反應抗告
    人之家庭支持能力較為薄弱致社會穩定度較低而已，並非以
    此苛責、懲罰抗告人，自無是否公平之問題。況且抗告人之
    靜態及動態因子總分合計68分，縱使扣除「入所後無家人訪
    視」之動態因子5分，其總分仍達63分而高於判斷為「有繼
    續施用毒品傾向」之60分標準，故抗告人前揭所辯，尚非可
    採。
五、綜上，原審依毒品危害防制條例第20條第3項、第2項後段之
    規定，裁令抗告人入戒治處所施以強制戒治，其期間為6個
    月以上，至無繼續強制戒治之必要為止，但最長不得逾1年
    ，於法並無不合。抗告意旨猶執前詞指摘原裁定不當，請求
    撤銷原裁定，為無理由，應予駁回。
據上論斷，依刑事訴訟法第412條，裁定如主文。
中　　華　　民　　國　　111 　年　　1 　　月　　25　　日
                  刑事第二庭  審判長法  官  孫啓強
                                    法  官  范惠瑩
                                    法  官  鄭詠仁
以上正本證明與原本無異。
不得再抗告。
中　　華　　民　　國　　111 　年　　1 　　月　　25　　日
                                    書記官  楊明靜
附件：
臺灣高雄地方法院刑事裁定
                                   110年度毒聲字第1313號
聲  請  人  臺灣高雄地方檢察署檢察官
被　　　告　甲○○　男　民國00年00月00日生
                    身分證統一編號：Z000000000號
                    住○○市○鎮區○○路000號7樓之5
                    現於法務部○○○○○○○○附設勒戒所
上列被告因違反毒品危害防制條例案件，經檢察官聲請送強制戒
治（110 年度毒偵字第784 號），本院裁定如下：
    主  文
甲○○施用第二級毒品，令入戒治處所施以強制戒治，其期間為
陸個月以上，至無繼續強制戒治之必要為止，但最長不得逾壹年
。
    理  由
一、聲請意旨略以：被告甲○○因施用第二級毒品，經法院裁定令
    入勒戒處所觀察、勒戒後，認有繼續施用毒品傾向，爰依毒
    品危害防制條例第20條第2 項後段規定，聲請裁定令入戒治
    處所施以強制戒治。
二、按毒品危害防制條例第20條規定：「犯第10條之罪者，檢察
    官應聲請法院裁定，或少年法院（地方法院少年法庭）應先
    裁定，令被告或少年入勒戒處所觀察、勒戒，其期間不得逾
    2 月（第1 項）。觀察、勒戒後，檢察官或少年法院（地方
    法院少年法庭）依據勒戒處所之陳報，認受觀察、勒戒人無
    繼續施用毒品傾向者，應即釋放，並為不起訴之處分或不付
    審理之裁定；認受觀察、勒戒人有繼續施用毒品傾向者，檢
    察官應聲請法院裁定或由少年法院（地方法院少年法庭）裁
    定令入戒治處所強制戒治，其期間為6 個月以上，至無繼續
    強制戒治之必要為止。但最長不得逾1 年（第2 項）。依前
    項規定為觀察、勒戒或強制戒治執行完畢釋放後，3 年後再
    犯第10條之罪者，適用前2 項之規定（第3 項）」。而上開
    所謂「3 年後再犯」，只要本次再犯（不論修正施行前、後
    ）距最近1 次觀察、勒戒或強制戒治執行完畢釋放，已逾3
    年者，即該當之，不因其間有無犯第10條之罪經起訴、判刑
    或執行而受影響（最高法院刑事大法庭109 年度台上大字第
    3826號裁定意旨參照）。
三、經查，被告因施用第二級毒品，前經本院以110 年度毒聲字
    第457 號裁定令入勒戒處所觀察、勒戒後，據法務部○○○○○○
    ○○附設勒戒處所依照法務部110 年3 月26日法矯字第110060
    01760 號函修正頒布內容製作之「有無繼續施用毒品傾向評
    估標準紀錄表」及「有無繼續施用毒品傾向證明書」所示，
    本件評分結果為：前科紀錄與行為表現37分、臨床評估26分
    、社會穩定度5 分，總分68分（靜態因子57分、動態因子11
    分），綜合判斷為「有繼續施用毒品傾向」，此有卷附前開
    刑事裁定、法務部○○○○○○○○110 年11月2日高戒所衛字第110
    10010060 號函暨所附有無繼續施用毒品傾向證明書及有無
    繼續施用毒品傾向評估標準紀錄表各1 份在卷可佐。前揭評
    估係該所專業知識經驗者（包括醫生）在被告執行觀察、勒
    戒期間，依其本職學識評估被告之人格特質、臨床徵候、物
    質使用行為、社會穩定度等因素所為之綜合判斷，具有科學
    驗證所得之結論；又衡酌強制戒治之目的，係為協助施用毒
    品者戒斷毒品之心癮及身癮所為之一種保安處分類型，而該
    評估標準係適用於每一位受觀察、勒戒處分之人，具一致性
    、普遍性、客觀性，倘其評估由形式上觀察，無擅斷或濫權
    等明顯不當之情事，法院宜予尊重。是以，本案被告既受有
    前揭評估認有繼續施用毒品傾向，且由形式上觀察，並無擅
    斷或濫權等明顯不當之情事，本院認檢察官聲請裁定令被告
    入勒戒處所強制戒治，核與前揭規定相符，應予准許。
四、爰依毒品危害防制條例第20條第3 項、第2 項後段，裁定如
    主文。
中　　華　　民　　國　 110　　年　　11　　月　　22　　日
                  刑事第十一庭  法　官  莊珮吟
以上正本證明與原本無異。
如不服本裁定，應於送達後5日內，向本院提出抗告狀。
中　　華　　民　　國　 110　　年　　11　　月　　22　　日
                                書記官  吳韻芳